ACORDAO-COMPLETO-2350825

ACÓRDÃO DE RELAÇÃO

ACÓRDÃO DE RELAÇÃO 2619/2019 ATA 11/2019 - SEGUNDA CÂMARA

Acórdão 2619/2019-TCU-Segunda Câmara
Visto este processo de tomada de contas especial instaurada pela Secretaria de Políticas Públicas de Emprego do Ministério do Trabalho e Emprego (SPPE/MTE) em razão de irregularidades na execução do Convênio SPPE/MTE 042/2004-GDS/MA, celebrado entre o Ministério do Trabalho e Emprego (TEM) e a extinta Gerência de Desenvolvimento Social do Estado do Maranhão (GDS/MA) , com objetivo de realizar ações de qualificação social e profissional em municípios maranhenses, no âmbito do Plano Nacional de Qualificação (PNQ) ;
considerando que o presente feito consolida a análise das diversas tomadas de contas especiais instauradas pelo repassador (processos 46223.005146/2008-93, 46223.005015/2008-14, 46223.005010/2008-83, 46223.005011/2008-28, 46XXX.005012-XX08-72, 46223.005296/2008-05) , cada qual relacionada a um dos contratos firmados pela GDS/MA para execução das ações que integram o objeto do convênio;
considerando que as irregularidades identificadas pelo tomador são as mesmas em cada contrato e dizem respeito, basicamente, à impugnação parcial das despesas em virtude da não apresentação de documentos idôneos que comprovem a aplicação dos recursos liberados;
considerando que o débito total remanescente apurado pela SPPE/MTE – referente a todos os seis contratos – foi da ordem de R$ 137 mil, o que, materialmente, representa aproximadamente apenas 3,13% dos recursos orçados para os exercícios de 2004 e 2005;
considerando que a conclusão do órgão concedente pelo dano ao erário no montante descrito no parágrafo anterior baseou-se exclusivamente no exame formal da documentação apresentada pelas contratadas, para comprovar a execução das despesas, não tendo sido feita nenhuma avaliação sobre o cumprimento dos objetos ou dos objetivos dos contratos; 
considerando que os autos carreiam fortes evidências da realização das ações educacionais de qualificação social e profissional pelas entidades contratadas, tais como planos dos cursos ministrados, notas fiscais e recibos da prestação dos serviços, relatórios de execução e atestados de cumprimento, fichas de controle de frequência e fotografias (v. tabela no item 93 da instrução inserta à peça 41) ; 
considerando que eventuais dúvidas ou divergências nos elementos comprobatórios de despesas não impede conclusão no sentido da regularidade do gasto público – em casos como este em que há provas do destino dos recursos às contratadas e da realização dos cursos –, haja vista que a persecução do nexo de causalidade entre os recursos federais e as despesas na execução do objeto é intrínseca aos convênios, cabendo, nesse caso, às contratadas, efetivamente comprovar a contraprestação contratual;
considerando, enfim, que a presente análise conduz à extinção do processo, sem julgamento de mérito, por carecer dos pressupostos para o seu desenvolvimento válido, tendo em vista o afastamento dos indícios preliminares de prejuízo ao erário;
os ministros do Tribunal de Contas da União, reunidos em sessão de 2ª Câmara, ACORDAM, por unanimidade e de acordo com os pareceres emitidos pela unidade técnica e pelo Ministério Público junto ao TCU (peças 41-44) , em arquivar o processo, sem julgamento de mérito, após dar ciência desta deliberação à SPPE/MET e à Secretaria de Estado de Desenvolvimento Social do Maranhão (órgão sucessor da extinta Gerência de Estado de Desenvolvimento Social - GDS/MA) .
1. Processo TC-Processo 024.778/2017-6 (TOMADA DE CONTAS ESPECIAL) 
1.1. Classe de Assunto: II.
1.2. Responsáveis: Associação Caminho da Luz (CNPJ 01.442.605/0001-03) ; Centro Educacional e Profissional do Coroadinho (CNPJ 35.191.881/0001-50) ; Cooperativa de Trabalho para o Desenvolvimento Sustentável (CNPJ 03.165.930/0001-93) ; Grupo de Apoio às Comunidades Carentes do Maranhão (CNPJ 69.568.228/0001-89) ; Hilton Soares Cordeiro (CPF XXX.105.753-XX) ; Instituto de Desenvolvimento Econômico Social e Ambiental (CNPJ 04.218.487/0001-34) ; José de Ribamar Costa Correa (CPF XXX.454.703-XX) ; Lúcio de Gusmão Lobo Júnior (CPF XXX.437.081-XX) ; Ricardo Nelson Gondim de Faria (CPF XXX.068.383-XX) ; e Ricardo de Alencar Fecury Zenni (CPF XXX.355.341-XX) .
1.3. Unidades: Secretaria de Políticas Públicas de Emprego do Ministério do Trabalho e Emprego (SPPE/MTE) e Secretaria de Estado de Desenvolvimento Social do Maranhão.
1.4. Relatora: ministra Ana Arraes.
1.5. Representante do Ministério Público: Procuradora-Geral Cristina Machado da Costa e Silva.
1.6. Unidade Técnica: Secretaria do TCU no Estado da Bahia (Sec-BA) .
1.7. Representação legal: não há.
1.8. Determinações/Recomendações/Orientações: não há.

Segunda Câmara

Associação Caminho da Luz (CNPJ 01.442.605/0001-03); Centro Educacional e Profissional do Coroadinho (CNPJ 35.191.881/0001-50); Cooperativa de Trabalho para o Desenvolvimento Sustentável (CNPJ 03.165.930/0001-93); Grupo de Apoio às Comunidades Carentes do Maranhão (CNPJ 69.568.228/0001-89); Hilton Soares Cordeiro (CPF XXX.105.753-XX); Instituto de Desenvolvimento Econômico Social e Ambiental (CNPJ 04.218.487/0001-34); José de Ribamar Costa Correa (CPF XXX.454.703-XX); Lúcio de Gusmão Lobo Júnior (CPF XXX.437.081-XX); Ricardo Nelson Gondim de Faria (CPF XXX.068.383-XX); e Ricardo de Alencar Fecury Zenni (CPF XXX.355.341-XX).

ANA ARRAES

não há.

TOMADA DE CONTAS ESPECIAL (TCE)

Secretaria do TCU no Estado da Bahia (Sec-BA).